臺灣高等法院刑事判決
110年度上訴字第868號
上  訴  人  
即  被  告  姜禮浩



上列上訴人因毒品危害防制條例案件，不服臺灣桃園地方法院10
9年度審訴字第1268號，中華民國109年10月8日第一審判決（起
訴案號：臺灣桃園地方檢察署109年度毒偵字第2606號），提起
上訴，本院判決如下：
    主  文
原判決撤銷。
本件公訴不受理。
    理  由
一、公訴意旨略以：上訴人即被告姜禮浩（下稱被告）前因施用
    毒品案件，經原審法院以94年度毒聲字第580號裁定送觀察
    、勒戒後，認有繼續施用毒品傾向，再經同法院以94年度毒
    聲字第790號裁定令入戒治處所施以強制戒治，於95年1月6
    日（起訴書誤載為「95年5月29日」）戒治期滿執行完畢，
    並經臺灣桃園地方檢察署（下稱桃園地檢署）檢察官以95年
    度戒毒偵字第36號（起訴書誤載為「94年度戒毒偵字第36號
    」）為不起訴處分確定。詎仍不知悔改，復基於施用毒品之
    犯意，於109年4月15日下午3時許，在桃園市○○區○○街000巷
    000弄00○0號1樓，將海洛因及安非他命放在玻璃球內一起燒
    烤施用。嗣於翌（16）日晚間11時15分許，為警在上址查獲
    ，因認被告涉犯毒品危害防制條例第10條第1項之施用第一
    級毒品及同條第2項之施用第二級毒品罪嫌等語。
二、按起訴之程序違背規定者，應諭知不受理之判決，並得不經
    言詞辯論為之，刑事訴訟法第303條第1款、第307條分別定
    有明文。上述規定，依同法第364條規定，於第二審審判程
    序亦有準用。又刑事訴訟法第303條第1款規定所稱「案件有
    起訴之程序違背規定之情形者」，係指檢察官提起公訴之訴
    訟行為於程序上有違法律之規定而言，而提起公訴之訴訟行
    為是否於程序上有違法律規定，原則上固以起訴時所存在之
    事項及法律規定為判斷，惟檢察官起訴後始發生之情事變更
    事由，致法院不能為實體審理及判決者，亦屬「起訴之程序
    違背規定」（最高法院109年度台上字第3826號刑事判決意
    旨參照）。次按，施用第一、二級毒品為犯罪行為，毒品危
    害防制條例第10條設有處罰規定。故施用第一、二級毒品者
    ，本應科以刑罰。惟基於刑事政策，對合於一定條件之施用
    者，依同法第20、24條等規定，係採「觀察、勒戒或強制戒
    治」與「附命完成戒癮治療緩起訴處分」等雙軌治療模式。
    而本次於109年7月15日修正施行之毒品危害防制條例第20條
    第3項及第23條第2項，雖僅將原條文之再犯期間由「5年」
    改為「3年」，惟鑑於將施用毒品者監禁於監獄內，僅能短
    期間防止其接觸毒品，因慣用毒品產生之「心癮」根本無法
    根除，並慮及毒品危害防制條例施行多年累積之戒毒經驗及
    實效，暨逐步擴充之醫療、戒癮機構、專業人力、社區支援
    系統等資源，尤以本次毒品危害防制條例第24條修正，擴大
    檢察官對施用毒品者附條件緩起訴處分之範圍，使其能視個
    案具體情形給予適當多元社區處遇。是本次修正後對於施用
    毒品者之思維，自應與時俱進，擺脫以往側重於「犯人」身
    分之處罰，著重其為「病患」之特質，並以「治療」疾病為
    出發點，重新評價前揭所謂「3年後再犯」之意義。因此，
    上述所謂「3年後再犯」，只要本次再犯（不論修正施行前
    、後）距最近1次觀察、勒戒或強制戒治執行完畢釋放，已
    逾3年者，即該當之，不因其間有無犯第10條之罪經起訴、
    判刑或執行而受影響，應由檢察官循上開雙軌治療模式，為
    合義務之裁量處置（最高法院109年度台上大字第3826號裁
    定、109年度台上字第3826號刑事判決意旨參照）。
三、經查：被告前因施用毒品案件，經原審法院以94年度毒聲字
    第580號裁定送觀察、勒戒後，認有繼續施用毒品傾向，再
    經同法院以94年度毒聲字第790號裁定令入戒治處所施以強
    制戒治，於95年1月6日戒治期滿執行完畢，並經桃園地檢署
    檢察官以95年度戒毒偵字第36號為不起訴處分確定。嗣被告
    雖又因多次涉犯施用毒品案件，並經判刑確定而執行，卻未
    再受裁定執行觀察、勒戒或強制戒治之處遇等情，有本院被
    告前案紀錄表在卷可考（見本院卷第25至61頁）。而被告所
    犯本件於於109年4月15日下午3時許，在桃園市○○區○○街000
    巷000弄00○0號1樓，將海洛因及安非他命放在玻璃球內一起
    燒烤施用之方式同時施用第一級毒品海洛因及第二級毒品甲
    基安非他命乙次之犯行，距其上開強制戒治期滿執行完畢之
    95年1月6日已逾3年，則依前述說明，本案即應由檢察官循
    雙軌治療模式為選擇裁量處置。檢察官雖依修正前之規定提
    起公訴，然因情事變更，法院無從替代檢察官為上開合義務
    性之裁量處遇，應認本件起訴程序違背規定，且無從補正。
    是以原審未及適用修正後之新法規定，而對被告同時施用第
    一級毒品及第二級毒品之本次犯行諭知有罪之實體判決，自
    有未恰。被告上訴意旨以其應受免訴判決乙節，雖無理由。
    然原判決之認定既有可議，自應由本院將原判決撤銷，改諭
    知公訴不受理之判決如主文第2項所示，並不經言詞辯論為
    之。
據上論斷，應依刑事訴訟法第369條第1項前段、第364條、第303
條第1款、第307條，判決如主文。
中　　華　　民　　國　　110 　年　　3 　　月　  30　　日
                  刑事第十一庭  審判長法　官  周煙平
                                      法　官  連育群
                                      法　官  吳炳桂
以上正本證明與原本無異。
如不服本判決，應於收受送達後20日內向本院提出上訴書狀，其
未敘述上訴之理由者並得於提起上訴後20日內向本院補提理由書
（均須按他造當事人之人數附繕本）「切勿逕送上級法院」。
                                      書記官  陳淑婷
中　　華　　民　　國　　110 　年　　3 　　月　　30　　日